ACORDAO-COMPLETO-2391261

ACÓRDÃO 5456/2020 ATA 14/2020 - PRIMEIRA CÂMARA

VISTO, relatado e discutido estes recursos de reconsideração interpostos por Geovane Nobre Lamarão e Rui Alves Chaves  contra o Acórdão 1508/2018-TCU-Primeira Câmara, por meio do qual o Tribunal julgou irregulares suas contas, imputou-lhes débito e aplicou-lhes multa em processo de prestação de contas anuais do Instituto Federal de Educação, Ciência e Tecnologia do Pará, relativo ao exercício de 2012. 
ACORDAM os ministros do Tribunal de Contas da União, reunidos em sessão de Primeira Câmara, ante as razões expostas pelo relator e com fundamento nos arts. 32, inciso I, e 33 da Lei 8.443/1992, em:
9.1. conhecer dos recursos de reconsideração e dar-lhes provimento parcial para:
9.1.1. reduzir em R$ 277.544,00 o valor do débito solidário objeto do item 9.3 do Acórdão 1508/2018-TCU-Primeira Câmara;
9.1.2. reduzir a multa individual contida no item 9.6 do Acórdão 1508/2018-TCU-Primeira Câmara, de R$ 30.000,00 para R$ 15.000,00, em relação a Geovane Nobre Lamarão; de R$ 30.000,00 para R$ 15.000,00, em relação a Rui Alves Chaves; de R$ 50.000,00 para R$ 30.000,00, em relação a Edson Ary de Oliveira Fontes, com fundamento no art. 281 do Regimento Interno do TCU;
9.2. dar ciência desta deliberação aos recorrentes, a Edson Ary de Oliveira Fontes, ao Instituto Federal de Educac¿a¿o, Cie¿ncia e Tecnologia do Pará (IFPA) , ao Fundo Nacional de Desenvolvimento da Educac¿a¿o (FNDE/MEC) e ao Procurador-Chefe da Procuradoria da República no Estado do Pará.

Recurso de reconsideração interposto contra acórdão por meio do qual o Tribunal julgou irregulares suas contas, imputou-lhes débito e aplicou-lhes multa.

Primeira Câmara

3. Responsáveis/Recorrentes:
3.1. Responsáveis: Bruno Henrique Garcia Lima (XXX.461.632-XX); Edson Ary de Oliveira Fontes (XXX.745.122-XX); Eliezer Mouta Tavares (XXX.457.532-XX); Elio de Almeida Cordeiro (XXX.431.437-XX); Geovane Nobre Lamarão (XXX.362.732-XX); João Luiz Costa de Oliveira (XXX.924.742-XX); José Roberto Brito Pereira (XXX.962.807-XX); João Antônio Correa Pinto (XXX.047.012-XX); Ranyelle Foro de Sousa (XXX.647.372-XX); Regina Gloria Pinheiro de Oliveira Silveira (XXX.727.252-XX); Rui Alves Chaves (XXX.627.652-XX).
3.2. Recorrentes: Geovane Nobre Lamarão (XXX.362.732-XX); Rui Alves Chaves (XXX.627.652-XX).4. Entidade: Instituto Federal de Educação, Ciência e Tecnologia do Pará (IFPA).

13.1. Ministros presentes: Walton Alencar Rodrigues (Presidente), Benjamin Zymler, Bruno Dantas (Relator) e Vital do Rêgo.
13.2. Ministro-Substituto presente: Weder de Oliveira.

BRUNO DANTAS

Ministro Vital do Rêgo.

Cuidam os autos de recursos de reconsideração interpostos por Geovane Nobre Lamarão (peça 162) e Rui Alves Chaves (163) contra o Acórdão 1508/2018-TCU-Primeira Câmara, proferido em processo de prestação de contas anuais do Instituto Federal de Educação, Ciência e Tecnologia do Pará, relativo ao exercício de 2012.
A deliberação recorrida, relatada pelo Min. Vital do Rêgo, apresentou, no que interessa aos recorrentes, o seguinte teor:
"9.1. julgar irregulares as contas de Edson Ary de Oliveira Fontes, CPF XXX.745.122-XX, reitor do IFPA até 4/7/2012, Bruno Henrique Garcia Lima, CPF XXX.461.632-XX, ex-diretor de projetos do IFPA, João Antônio Corrêa Pinto, CPF XXX.047.012-XX, ex-reitor substituto do IFPA, Geovane Nobre Lamarão, CPF XXX.362.732-XX, ex-coordenador geral do Pronatec no IFPA, e Rui Alves Chaves, CPF XXX.627.652-XX, ex-pró-reitor de Extensão do IFPA, com fundamento nos arts. 1º, inciso I, 16, inciso III, alíneas 'b' e 'c', da Lei 8.443/1992, c/c os arts. 1º, inciso I, 209, incisos II e III, do Regimento Interno;
9.2. condenar solidariamente, com fundamento nos arts. 19, caput, e 23, inciso III, da Lei 8.443/1992, c/c os arts. 210 e 214, inciso III, do Regimento Interno, os Srs. Edson Ary de Oliveira Fontes, CPF XXX.745.122-XX, e Bruno Henrique Garcia Lima, CPF XXX.461.632-XX, ao pagamento das quantias a seguir especificadas, com a fixação do prazo de quinze dias, a contar das notificações, para comprovarem, perante o Tribunal (art. 214, inciso III, alínea 'a', do Regimento Interno) , o recolhimento das dívidas aos cofres do Instituto Federal de Educação, Ciência e Tecnologia do Pará (IFPA) , atualizadas monetariamente e acrescidas dos juros de mora, calculados a partir das datas discriminadas, até a data dos recolhimentos, na forma prevista na legislação em vigor:
	Data da ocorrência
	Valor original

	3/2/2012
	R$ 170.764,00

	9/3/2012
	R$ 58.000,00

9.3. condenar solidariamente, com fundamento nos arts. 19, caput, e 23, inciso III, da Lei 8.443/1992, c/c os arts. 210 e 214, inciso III, do Regimento Interno, os Srs. Edson Ary de Oliveira Fontes, CPF XXX.745.122-XX, Geovane Nobre Lamarão, CPF XXX.362.732-XX, e Rui Alves Chaves, CPF XXX.627.652-XX, ao pagamento da quantia a seguir especificada, com a fixação do prazo de quinze dias, a contar das notificações, para comprovarem, perante o Tribunal (art. 214, inciso III, alínea 'a', do Regimento Interno) , o recolhimento da dívida aos cofres do Instituto Federal de Educação, Ciência e Tecnologia do Pará (IFPA) , atualizada monetariamente e acrescida dos juros de mora, calculados a partir da data discriminada, até a data dos recolhimentos, na forma prevista na legislação em vigor:
	Data da ocorrência
	Valor original

	20/3/2012
	R$ 540.836,00

9.4. condenar solidariamente, com fundamento nos arts. 19, caput, e 23, inciso III, da Lei 8.443/1992, c/c os arts. 210 e 214, inciso III, do Regimento Interno, os Srs. Edson Ary de Oliveira Fontes, CPF XXX.745.122-XX, João Antônio Corrêa Pinto, CPF XXX.047.012-XX, Geovane Nobre Lamarão, CPF XXX.362.732-XX, e Rui Alves Chaves, CPF XXX.627.652-XX, ao pagamento da quantia a seguir especificada, com a fixação do prazo de quinze dias, a contar das notificações, para comprovarem, perante o Tribunal (art. 214, inciso III, alínea 'a', do Regimento Interno) , o recolhimento da dívida aos cofres do Instituto Federal de Educação, Ciência e Tecnologia do Pará (IFPA) , atualizada monetariamente e acrescida dos juros de mora, calculados a partir da data discriminada, até a data dos recolhimentos, na forma prevista na legislação em vigor:
	Data da ocorrência
	Valor original

	17/1/2012
	R$ 64.380,00

9.5. julgar regulares as contas dos demais responsáveis, com fundamento nos artigos 1º, inciso I, 16, inciso I, 17 e 23, inciso I, da Lei 8.443/1992 c/c os artigos 1º, inciso I, 207 e 214, inciso I, do Regimento Interno, dando-lhes quitação plena;
9.6. aplicar aos Srs. Edson Ary de Oliveira Fontes, CPF XXX.745.122-XX, Bruno Henrique Garcia Lima, CPF XXX.461.632-XX, João Antônio Corrêa Pinto, CPF XXX.047.012-XX, Geovane Nobre Lamarão, CPF XXX.362.732-XX, e Sr. Rui Alves Chaves, CPF XXX.627.652-XX, individualmente, a multa prevista no art. 57 da Lei 8.443/1992, c/c o art. 267 do Regimento Interno, nos valores de R$ 50.000,00 (cinquenta mil reais) , R$ 10.000,00 (dez mil reais) , R$ 5.000,00 (cinco mil reais) , R$ 30.000,00 (trinta mil reais) e R$ 30.000,00 (trinta mil reais) , fixando-lhes o prazo de 15 (quinze) dias, a partir da notificação, para que, nos termos do art. 214, inciso III, alínea 'a', do RI/TCU, comprove perante este Tribunal o recolhimento aos cofres do Tesouro Nacional do valor atualizado monetariamente desde a data deste acórdão até a data do efetivo recolhimento, se for pago após o vencimento, na forma da legislação em vigor;
9.7. autorizar, desde logo, nos termos do art. 28, inciso II, da Lei 8.443/1992, a cobrança judicial das dívidas caso não atendidas as notificações;"
Admitido o processamento do recurso, porquanto preenchidos os requisitos previstos no art. 33 da Lei 8.443/1992, conferi efeito suspensivo aos itens 9.1, 9.3, 9.4, 9.6 e 9.7 do acórdão recorrido em relação aos recorrentes, estendendo-o aos responsáveis condenados em solidariedade (peça 189) .
O exame técnico do presente feito se deu com duas instruções da Secretaria de Recursos deste Tribunal. A primeira analisou as razões recursais apresentadas às peças 162 e 163, enquanto a segunda, após sugestão do Ministério Público de Contas por mim acolhida, examinou a documentação disponibilizada nas alegações de defesa, sob a forma de itens não digitalizáveis, que não foram consideradas no acórdão recorrido.
Faço reproduzir a primeira instrução da Serur (peça 195) , com os ajustes que julgo pertinentes, que contou com a anuência do corpo diretivo da unidade (peças 196 e 197) :
"HISTÓRICO
2. Trata-se de processo de prestação de contas anuais do Instituto Federal de Educação, Ciência e Tecnologia do Pará, relativo ao exercício de 2012.
2.1. Para o exame das presentes contas, registre-se que. nos autos do TC Processo 021.218/2010-2 (contas do IFPA do exercício de 2009) , a Ministra Relatora Ana Arraes proferiu despacho considerando que notícias veiculadas na imprensa a respeito da prisão do ex-diretor geral e de outros servidores do IFPA continham evidências que justificariam a adoção de providências preliminares para apurar outras ocorrências não abordadas até aquele momento (peça 10) .
2.2. Nesse sentido, a Exma. Ministra Relatora restituiu o TC 021.218/2010 à Secex-PA determinando que aquela Unidade Técnica:
a) realizasse diligências necessárias para juntar ao processo cópias da ação penal 0016701-88.2012.4.01.3900, da ação civil de improbidade administrativa 0021707-76.2012.4.01.3900 e do relatório de demandas especiais 00213.000006/2011-42 e para obter informações atualizadas sobre os resultados da 'Operação Liceu';
b) identificasse as irregularidades em apuração referentes ao exercício de 2009 e efetuasse, se fosse o caso, a audiência ou a citação dos responsáveis envolvidos.
2.3. Em relação às contas tratadas nos presentes autos, do exercício de 2012, verificou-se que o Relatório de Demandas Especiais 00213.000006/2011-42, da Controladoria-Geral da União, de 25/5/2012, constante à peça 64-86, apurou irregularidades nos exercícios de 2009 a 2011 e no mês de janeiro de 2012.
2.4. No que importa ao deslinde das questões tratadas nos recursos de reconsideração que ora se analisa, o referido Relatório identificou a seguinte irregularidade: realização de pagamentos ilegais de bolsas do programa PRONATEC a servidores técnicos, administrativos e docentes do IFPA sem amparo na legislação do programa e sem a comprovação das atividades desenvolvidas, violando o art. 37, caput, da Constituição Federal, o art. 9º da Resolução CD/FNDE 72/2011 e o art. 7º da Resolução CD/FNDE 62/2011, uma vez constatado que os dispêndios se referiam a períodos anteriores à edição da Lei 12.513/2011, que criou o PRONATEC, ou a cargos cujos processos seletivos ainda estavam em andamento (peça 15, p. 130-131) .
2.5. Também constou do Relatório que Geovane Nobre Lamarão e Rui Alves Chaves, ora recorrentes, foram os responsáveis pela irregularidade por terem, na condição de coordenador-geral do PRONATEC e pró-reitor de Extensão IFPA, respectivamente, solicitado pagamento de bolsas indevidas.
2.6. Devidamente citados pelo Tribunal (peças 96 e 97) , os recorrentes apresentaram alegações de defesa acompanhadas de vasta documentação (peças 107-108 e 118-121) . Destaque-se, conforme análise da Unidade Técnica responsável pela instrução do feito na fase processual anterior, que o conteúdo das defesas apresentadas pelos ora recorrentes, representados pelo mesmo procurador, foram idênticas e mereceram a mesma proposta de encaminhamento, de rejeição parcial (peça 127) .
2.7. Em parecer da lavra do Procurador Sérgio Ricardo Costa Caribé, o Parquet especializado entendeu que a comprovação da irregularidade atribuída aos recorrentes demandava a obtenção de novo documento e informações a serem obtidos junto ao Fundo Nacional de Desenvolvimento da Educação e o exame detalhado da documentação trazida aos autos pelos citados responsáveis, eis que, em casos semelhantes aos ora tratados (contas do IFTP dos exercícios de 2009 e 2010) , a imputação de débito foi afastada em razão de a irregularidade apurada ter se restringido ao não preenchimento de requisitos estabelecidos em normativos para a concessão de bolsas (peça 131) .
2.8. Em atendimento à determinação constante da peça 132, a Unidade Técnica, após a realização de diligências ao Fundo Nacional de Desenvolvimento da Educação e ao Ministério da Educação, elaborou nova instrução (peça 148) , na qual foram ratificadas as propostas de encaminhamento anteriores, haja vista que a irregularidade apurada nestes autos não se restringiu ao não preenchimento de requisitos estabelecidos em normativos para a concessão de bolsas, tendo em vista que foram verificados pagamentos de bolsas relativas a períodos anteriores à criação do PRONATEC e a profissionais ainda não selecionados e nomeados para as funções de apoio ao Programa, além de não constarem dos autos relatórios mensais de frequência e desempenho dos profissionais, conforme exigências da Resolução CD/FNDE 72/2011.
2.9. Em nova manifestação nos presentes autos (peça 151) , o D. Representante do Ministério Público/TCU anuiu parcialmente à proposta de encaminhamento, propondo, entretanto, a redução do débito em virtude de haver documentos nos autos que demonstram a realização de cursos do PRONATEC nos meses de janeiro e fevereiro de 2012 nos municípios paraenses de Abaetetuba (R$ 35.488,00 - peça 15, p. 138-139) , Bragança (R$ 21.088,00 - peça 15, p. 139) e Breves (R$ 41.248,00 - peça 15, p. 138) , propondo, ao final, que o débito a ser ressarcido seja no montante de R$ 540.836,00, ante os R$ 703.040,00 proposto pela Unidade Técnica.
2.10. Esta Corte, nos termos do voto do Relator a quo, Ministro Vital do Rêgo, acatando a proposta da Unidade Técnica, com a correção sugerida pelo Ministério Público/TCU, prolatou o acórdão recorrido.
EXAME TÉCNICO
4. Delimitação do recurso.
4.1. Constitui objeto dos recursos examinar as seguintes questões:
a) se o Termo de Cooperação firmado entre o IFPA e o FNDE respalda os pagamentos relativos a períodos anteriores à criação do PRONATEC;
b) se há comprovação de que houve efetiva prestação de serviços em período que antecedeu a criação do PRONATEC;
c) se pode ser imputado débito aos recorrentes em razão da irregularidade se restringir ao não preenchimento de requisitos para concessão de bolsa.
5. Termo de Cooperação.
5.1. Sustentam os recorrentes, ao contrário do que entendeu esta Corte na fase processual anterior, que o Termo de Cooperação firmado entre o IFPA e o FNDE/MEC expressamente autorizou o pagamento de bolsas a partir de 1º de outubro de 2011, não obstante a Lei 12.513/2011, que criou o PRONATEC, tenha sido publicada em 27/11/2011, apresentando os seguintes argumentos:
a) o próprio Termo de Cooperação 13.959 (peça 135, p. 3 e 4) é expresso em autorizar a instituição de ensino a executar o orçamento referente ao Programa a partir de 1º/10/2011;
b) consta do Ofício 177/2012, emitido pelo IFPA e endereçado ao Ministério da Educação (peça 162, p. 8) , a informação de que o pagamento de bolsas estaria autorizado a partir de 1º/11/2011, o que não teria sido contestado pelo Ministério à época;
c) apesar de a Lei 12.513/2011 não ter vigência, os atos preparativos à instituição do PRONATEC, ainda antes do início da realização dos cursos, são demonstrados por meio do Circular 53/2011, de 31/5/2011, no qual o Ministério da Educação convocou os Pró-Reitores de Extensão dos institutos federais de educação profissional, científica e tecnológica para reunião técnica referente ao PRONATEC; o Ofício Circular 68/2011, de 8/7/2011, no qual o mesmo Ministério comunica aos institutos a prorrogação do prazo para preenchimento do sistema sobre pactuação de vagas dos cursos do Programa; vários e-mails dando conta das atividades desenvolvidas pelos bolsistas no período de outubro a dezembro de 2011; e o Relatório de Atividades Administrativas que confirma que o PRONATEC teve início em agosto de 2011 (todos os documentos acostados à peça 135) ;
d) afirmam confirmar a legalidade nos pagamentos das bolsas a partir de 1º/10/2011, sentença de mérito proferida nos autos de Ação Civil Pública número 0021707-76.2012.4.01.3900, que tramitou perante a 2ª Vara Federal da Seção Judiciária do Pará, na qual foram inocentados em razão de ter sido reconhecido pelo julgador que as atividades afetas à instalação do PRONATEC tiveram início ainda antes de outubro de 2011 e de que o Termo de Cooperação 13.959 seria válido.
Análise
5.2. Apesar de esta Corte ter afirmado na fase processual anterior que a assinatura do Termo de Cooperação 13.959 não seria suficiente para legitimar os pagamentos de bolsas antes do início da vigência da Lei 12.513/2011, não há razões para os recorrentes se insurgirem.
5.3. Isso porque os débitos apurados nos presentes autos decorreram, em suma, do descumprimento da Resolução 72/2011, do Conselho Deliberativo do Fundo Nacional de Desenvolvimento da Educação, na medida em que foram considerados irregulares os pagamentos efetuados antes das seleções e das designações formais dos bolsistas para as funções com atribuições anteriores à realização dos cursos (art. 6º, incisos I, II e III, da Resolução 72/2011 CD/FNDE) ou os pagamentos realizados sem a devida comprovação da realização dos cursos para os bolsistas incumbidos de tarefas afetas diretamente à realização dos cursos, conforme previsto nos incisos IV a VI do art. 6º da Resolução CD/FNDE 72/2011 (professor; apoio às atividades acadêmicas e administrativas; e orientador) .
5.4. Da análise da documentação que compõe os presentes autos, verificou-se que o IFPA designou, no âmbito do PRONATEC, o coordenador geral em 13/12/2011 e os coordenadores adjuntos em 22/12/2011, nos termos do art. 8º, § 1º, da Resolução CD/FNDE 72/2011. As designações foram publicadas nos Boletins de Serviço 23 e 24, de 26/12/2011 e 16/1/2012, respectivamente (peça 15, p. 132, peça 85, p. 334, 336) , o que serviu para afastar parcela do débito relativo aos pagamentos das bolsas a esses profissionais.
5.5. Em relação aos demais profissionais, prevaleceu, no julgamento que resultou no acórdão vergastado, a tese trazida pelo Representante do Parquet especializado em sua primeira manifestação nos autos (peça 131) no sentido de que imputação de débito, nas contas do IFPA relativas aos exercícios de 2009 e 2010, foi afastada em razão de a irregularidade apurada ter se restringido ao não preenchimento de requisitos estabelecidos em normativos para a concessão de bolsas, desde que comprovados os serviços prestados.
5.6. Dessa forma, acolheram-se os argumentos trazidos via razões de justificativa para afastar a parcela do débito relativa aos cursos ministrados nos municípios paraenses de Abaetetuba, Bragança e Breves, onde o IFPA possui campus.
5.7. Sobre a questão posta, acompanhado pelos demais integrantes da Primeira Câmara, assim votou o Relator a quo:
'40. Do exposto, é de se concluir que apenas o coordenador geral e os coordenadores adjuntos estavam credenciados a receber bolsas do Pronatec no ano de 2012, pois foram indicados ainda no final do ano de 2011, razão pela qual o débito respectivo, no montante de R$ 67.800,00, deve ser abatido do valor apurado inicialmente.
 (...) 
46. Em nova análise desses documentos e daqueles obtidos em sede de diligência, a Secex-PA, por meio da instrução complementar aposta às peças 148 a 150, deixou assente que a documentação constante das peças 118 a 120 refere-se à comprovação de execução de cursos no Pronatec, ministrados no âmbito do IFPA, realizados a partir de março do ano de 2012, fora, portanto, do período a que o débito se refere.
47. Na verificação desses mesmos documentos, minha assessoria, a exemplo do que restou registrado no parecer do MPTCU à peça 151, detectou indicativos de ocorrência de cursos nos meses de janeiro e fevereiro de 2012 nos municípios de Abaetetuba (peça 119, p. 122-123) , Bragança (peça 119, p. 150-153) e Breves (peça 120, p. 50-63, 89-90, 93-99, 104-118, 151-165, 170-171, 176-181, peça 119, p. 14 e 16) .
48. Por essa razão, em sintonia com o douto Parquet, entendo que os valores correspondentes a tais cursos realizados nos meses de janeiro e fevereiro de 2012 devem ser abatidos do débito apurado, valores estes calculados nos seguintes montantes: R$ 35.488,00, relativamente ao campus de Abaetetuba (peça 15, p. 138 e 139) ; R$ 21.088,00, com relação ao campus de Bragança (peça 15, p. 139) e R$ 41.248,00, referentes ao campus de Breves (peça 15, p. 138) .'
5.8. Dessa forma, a eventual validade do Termo de Cooperação 13.959 não tem o condão de alterar o acórdão recorrido.
6. Serviços prestados no exercício de 2011.
6.1. Afirmam os recorrentes que há nos autos diversos documentos que comprovam a efetiva prestação de serviços, por parte dos bolsistas, ainda no exercício de 2011, sejam relativos aos atos preparatórios para a implantação do Programa, sejam relativos à efetiva realização dos cursos.
6.2. No que diz respeito ao abatimento do débito relativo às localidades onde se verificaram indicativos de que os cursos haviam sido realizados, conforme proposto pelo Ministério Público/TCU à peça 141, no caso os municípios de Abaetetuba, Bragança e Breves, alegam os recorrentes que não há razões para não se afastar também a parcela do débito relativa aos municípios de Altamira, Santarém e Conceição do Araguaia, já que, conforme documentos acostados, respectivamente, à peça 119, p. 27-43, 92-112 e 131-141, também se verifica a realização de cursos nessas localidades.
6.3. Entretanto, em suas palavras (peças 162, p. 12, e 163, p. 12) : 'Só que a questão mais importante relativa à comprovação da realização dos cursos no final de 2011 e início de 2012 passou despercebida pelo MPTCU e pela decisão ora recorrida', ponderando que:
a) as aulas tiveram início entre o final de janeiro e início de abril, conforme comprovam documentos já constantes dos autos e por simples consulta ao site do SISTEC, que é o sistema de gestão do PRONATEC;
b) as atividades necessárias para cadastrar as vagas, realizar as matrículas, elaborar os planos de cursos, comprar insumos necessários às aulas práticas, a seleção de alunos etc., deveriam ser realizadas antes das aulas, já que os cursos não poderiam ser ministrados sem tais preparativos;
c) os bolsistas, dessa forma, foram demandados, exerceram e comprovaram a realização de suas atividades, seja na realização das matrículas ou na realização propriamente dos cursos, podendo o desempenho escolar de cada beneficiário das bolsas ser conferido também no site do SISTEC; e
d) por fim, os recorrentes informam que a própria Resolução 72/2011 do FNDE tornou obrigatória a disponibilização das vagas dos cursos ofertados no âmbito do PRONATEC nos sistemas de gestão do Programa com antecedência de 45 dias do início das aulas, comprovando a realização das atividades por parte dos bolsistas antes do início das aulas.
6.4. Ademais, afirmam que os documentos que comprovariam a prestação dos serviços não foram corretamente juntados aos presentes autos, apesar de terem sido remetidos ao Tribunal em mídia digital, destacando que: 'acredita-se que a decisão recorrida não tenha considerado o referido documento pelo fato do mesmo não ter sido digitalizado', o que representaria grave cerceamento do direito de defesa.
Análise
6.5. Não assiste razão ao recorrente. Ocorre que as funções previstas na Resolução 72/2011 CD/FNDE para a realização das atividades que antecedem a realização dos cursos são as constantes de seu art. 6º, incisos I a III, que, conforme consta do subitem 5.4 desta instrução e do parágrafo 40 do Voto que fundamenta o acórdão recorrido, tiveram seus débitos afastados.
6.6. As atividades a serem realizadas pelos demais bolsistas, conforme destacado no Relatório que fundamenta o acórdão vergastado, parágrafo 79 da instrução da Unidade Técnica reproduzida pelo Relator a quo, bem destaca as atribuições dos demais profissionais: 'iii) suas atribuições, descritas nas alíneas dos incisos IV a VI do art. 7º da Resolução CD/FNDE 72/2011, tratam de atividades demandadas ou após a organização dos cursos pelo coordenador geral, coordenador adjunto e supervisor ou, concomitantemente, ao funcionamento propriamente dito dos cursos do Pronatec (por isso a distinção na forma de investidura entre os dois grupos de profissionais) .'
6.7. Não obstante restar demonstrado que as bolsas pagas aos bolsistas descritos no art. 6º, incisos IV a VI, são indevidas antes do início das aulas, ao contrário do que defendem os recorrentes em suas razões recursais, é necessário destacar, ainda, que, em que pese o requerimento dos responsáveis, não é atribuição desta Corte a pesquisa em sites na busca de informações que os beneficiem, devendo os gestores de recursos públicos prestarem contas dos recursos geridos e comprovar, perante este Tribunal, a boa e regular aplicação das verbas públicas por eles geridas.
6.8. Isso porque, nos termos da jurisprudência consolidada deste Tribunal, o ônus da prova em processos de contas é do gestor público, conforme comando assentado no art. 70, parágrafo único, da Constituição Federal e no art. 93 do Decreto-lei 200/1967, o qual dispõe que: 'quem quer que utilize dinheiros públicos terá de justificar seu bom e regular emprego na conformidade das leis, regulamentos e normas emanadas das autoridades competentes', posicionamento confirmado pelo Supremo Tribunal Federal no Mandado de Segurança (MS 20.335/DF, de 12/10/1982, da Relatoria do Ministro Moreira Alves) .
6.9. Ademais, não é correta a alegação de que os documentos juntados pelos recorrentes na fase processual anterior não tenham sido analisados por esta Corte. O abatimento do débito relativo às bolsas pagas nos municípios de Abaetetuba, Bragança e Breves decorreu justamente dessa análise, sendo desnecessária a juntada dos mesmos documentos nesta fase recursal.
6.10. Reforça a informação de que os documentos foram corretamente juntados aos autos o trecho do pronunciamento do Ministério Público/TCU reproduzido pelos próprios recorrentes em suas razões recursais dando conta de que os documentos estavam disponíveis ao Tribunal, ipsis litteris:
'21. Os Srs. Rui Alves Chaves e Geovane Nunes Lamarão aduziram, ainda, ser inverídica a informação constante dos ofícios citatórios de que não houve comprovação das atividades desenvolvidas. A fim de demonstrar que os bolsistas desempenharam as atribuições que lhes foram dadas, vieram anexos à defesa de um dos responsáveis documentos referentes aos cursos ministrados e à frequência de turmas realizadas.
22. Tendo em vista a inexistência de pronunciamento conclusivo da unidade técnica sobre a validade de tais elementos para comprovarem a realização das atividades pelos bolsistas do Pronatec, entendo necessário o exame detalhado da documentação trazida aos autos, a fim de que, eventualmente, possa ser afastado o débito correspondente a essa parcela da citação.'
6.11. Dessa forma, não há razões para se acatar o pleito recursal.
7. Preenchimento de requisitos para concessão de bolsa.
7.1. Sustentam os recorrentes que não há que se falar em imputação de débito em razão de a irregularidade tratada nos presentes autos se restringir ao não preenchimento de requisitos para concessão de bolsa, haja vista que esta Corte, quando do julgamento das contas do IFPA relativas aos exercícios de 2009 e 2010 (TC Processo 021.218/2010-2 e TC Processo 029.435/2011-0) , assim como destacou o Representante do MP/TCU em sua manifestação (peça 131) , deixou de imputar débito nas situações em que a irregularidade se restringiu ao não preenchimento de requisitos estabelecidos em normativos para concessão de bolsas.
7.2. Outrossim, alegam os recorrentes que o processo de seleção que esta Corte afirma não ter sido concluído antes dos pagamentos das bolsas não serve de fundamento para a condenação, haja vista que tal processo seletivo se destina à seleção de bolsistas não pertencentes aos quadros de pessoal das instituições federais, trazendo a informação de que todos os bolsistas no âmbito da IFPA eram servidores de seu quadro de pessoal, motivo pelos qual a seleção, nos termos da Resolução 72/2011, art. 8º, §§ 1º e 2º, não se aplica ao presente caso.
Análise
7.3. Novamente os recorrentes não trazem argumentos aptos a alterar a deliberação recorrida. Conforme consta da presente instrução, foram considerados elididos os débitos, em relação aos bolsistas descritos nos incisos IV a VI, do art. 6º, da Resolução 72/2011, em todos os locais onde os cursos foram ministrados nos meses de janeiro e fevereiro de 2011 e, em relação aos demais profissionais, desde a data em que suas nomeações foram publicadas pelo IFPA.
7.4. Dessa forma, tendo em vista que os recorrentes se insurgem em relação às bolsas pagas aos profissionais elencados no art. 6º, incisos IV a VI, não há razões para o inconformismo, já que, mesmo não finalizadas as seleções e sem que os profissionais tenham sido efetivamente nomeados para as funções no âmbito do PRONATEC, esta Corte, já na fase processual anterior, afastou os débitos.
CONCLUSÃO.
8. Da análise anterior, conclui-se que:
a) Não obstante este Tribunal tenha afirmado na fase processual anterior que o Termo de Cooperação firmado entre o IFPA e o FNDE não serve de fundamento aos pagamentos relativos a períodos anteriores à criação do PRONATEC, foram considerados regulares os pagamentos relativos aos serviços executados quando comprovada a realização dos cursos e, para os bolsistas encarregados de tarefas anteriores ao início das aulas, conforme previsto no art. 7ª da Resolução 72/2011 CD/FNDE, desde suas nomeações;
b) para os bolsistas incumbidos de atividades que antecediam a realização dos cursos, esta Corte considerou regular os pagamentos das bolsas mesmo antes do início das aulas; e
c) não houve imputação de débito aos recorrentes em razão da irregularidade se restringir ao não preenchimento de requisitos para concessão de bolsa, haja vista que os pagamentos foram considerados regulares para todos os bolsistas quando comprovada a realização dos cursos, mesmo havendo o Tribunal constatado que os processos seletivos não haviam sido finalizados.
PROPOSTA DE ENCAMINHAMENTO
9. Ante o exposto, submete-se à consideração superior a presente análise dos recursos de reconsideração interpostos por Geovane Nobre Lamarão e Rui Alves Chaves contra o Acórdão 1508/2018-TCU-Primeira Câmara, propondo-se, com fundamento nos arts. 32, inciso I, e 33, da Lei 8.443/1992:
a) conhecer dos recursos e, no mérito, negar-lhes provimento;
	b) comunicar o teor da decisão que vier a ser proferida aos recorrentes e aos demais interessados."
Por seu turno, o Ministério Público junto ao TCU, após certificar-se da coerência do argumento recursal acerca da ausência de manifestação desta Corte sobre documentos apresentados nas alegações de defesa, e considerando que tais elementos poderiam ser úteis para a elisão do débito, propôs a restituição do processo à Serur para o exame.
Acolhi a sugestão do parquet, mediante despacho à peça 199.
Faço reproduzir, com os ajustes que julgo pertinentes, o exame técnico complementar e o encaminhamento oferecidos pela Secretaria de Recursos deste Tribunal (peça 200) , que contou com a anuência do corpo diretivo da unidade (peças 201 e 202) :
"EXAME TÉCNICO
4. Delimitação do recurso.
4.1. Constitui objeto deste novo pronunciamento examinar se a documentação disponibilizada pela Secex-PA é apta a desconstituir parcela do débito referente aos itens 9.3 e 9.4 do Acórdão 1508/2018-TCU-Primeira Câmara.
5. Novos documentos.
5.1. Dos documentos acostados à peça 107 dos presentes autos pela Secretaria de Controle Externo do Estado do Pará, na forma de itens não digitalizáveis, do período que importa à reforma do acórdão guerreado, entre os meses de outubro de 2011 e fevereiro de 2012, conforme parágrafo 33 do voto que fundamenta a decisão recorrida (peça 153) , foram acostados os seguintes documentos relativos às atividades supostamente ligadas ao Pronatec:
a) Relatório de atividades de bolsistas do bolsa formação e autorização para o desempenho de atividades ligadas ao Pronatec relativos aos encargos de: apoio às atividades acadêmicas e administrativas; supervisor de curso; professor; e orientador - todas as páginas que compõe o anexo III, à exceção daquelas indicadas nas letras 'b' e 'c' abaixo;
b) Relatório de atividades de bolsistas do bolsa formação e autorização para o desempenho de atividades ligadas ao Pronatec relativos aos encargos de: Coordenador-adjunto: anexo III, parte 4, belém_reitoria_parte 9.pdf (p. 52-77) , parte 9, cristiane alves_jakson brito.pdf (p. 1-28) , parte 8, jacirene queiroz_marco mendonça_nelson marques_paulo altino_roberto antonio.pdf (p. 3-4) , parte 12, manoel gonzaga_marcia bessa ladeira.pdf (p. 32-63) , parte 2.2, mara nelise_margarida gordo.pdf (p. 14-22) , parte 10, regis ferreira_nemer zaire.pdf (p. 36-61) , parte 7, valdinei silva.pdf (p. 1-23) e parte 13, elielson silva_juliano bozi.pdf (29-57) ; e
c) lista de frequência de alunos: parte 10, domingos savio_parte 1.pdf (p. 1-12, relativas ao mês de maio de 2012) e parte 10, ana priscila.pdf (p. 5-9, relativas ao mês de abril de 2012) .
5.2. De início cabe esclarecer que os documentos descritos na alínea 'c' acima trazem lista de presença de alunos de cursos realizados, respectivamente, nos meses de maio e abril de 2012, não sendo, portanto, aptos a afastar o débito imputado aos recorrentes por meio dos itens 9.3 e 9.4 do acórdão recorrido, eis que, conforme já informado, os débitos são relativos a gastos realizados entre os meses de outubro de 2011 e fevereiro de 2012.
5.3. Também não tem o condão de beneficiar os recorrentes os documentos descritos na alínea 'a' do item 5.1 acima. Isso porque, conforme bem descrito pelo relator a quo em seu voto (peça 153) , ipsis litteris:
'39. Quanto aos demais profissionais enumerados no art. 6º, incisos III a VI, da Resolução CD/FNDE 72/2011 (supervisor, professor, apoio a atividades acadêmicas e administrativas e orientador) e que foram contemplados indevidamente com bolsas do Pronatec, ou seus processos seletivos ainda estavam em curso no mês de março de 2012 (ou seja, receberam bolsas antes de terem sido indicados) , peças 85, p. 366, e 15, p. 132 e 133, ou não tiveram seus relatórios mensais de frequência e desempenho elaborados e devidamente preenchidos, conforme se depreende do disposto no art. 7º, inciso II, alínea 'j', da mesma Resolução (receberam bolsa sem a devida prestação do serviço) .'
5.4. Assim, não tendo sequer os processos seletivos destinados a selecionar os profissionais descritos na referida alínea 'a', não há como se reconhecer a validade das supostas atividades desenvolvidas. Ademais, cabe esclarecer que consta das partes do anexo III, na maioria dos casos dos profissionais indicados nos relatórios, autorização emitida pela Diretoria Administrativa e de Planejamento de diversos campi para que os servidores exercessem atividades ligadas ao Pronatec.
5.5. Entretanto, tal autorização, obviamente, não se confunde com a designação para o exercício dos encargos do Pronatec, sendo, tão somente, documento necessário para a posterior indicação e, como já descrito pelo relator a quo, tal ato não poderia se dar antes de finalizado o processo seletivo, pois determina o art. 8º, § 2º, da Resolução CD/FNDE 72/2011, o seguinte:
§ 2º As funções Professor, Apoio as Atividades Acadêmicas e Administrativas e Orientador podem ser exercidas por profissionais que pertençam ou não ao quadro de servidores ativos e inativos das instituições federais de EPCT. A indicação de profissionais que não pertençam ao quadro de servidores ativos e inativos das instituições federais de EPCT, deverá ser precedida de processo de seleção pública simplificada, por edital, e da devida comprovação da capacidade técnica e formação adequada para desempenho das respectivas atribuições. Para os servidores ativos e inativos a seleção deve ocorrer em atendimento a Edital Institucional de Extensão, contendo critérios aprovados pela administração máxima das instituições.
5.6. Com relação aos documentos indicados na alínea 'b' acima, na fase processual anterior, foi reconhecida a regularidade dos gastos com os profissionais que exerciam o encargo de coordenador-adjunto em razão da designação formal desses profissionais e da comprovação de que desempenharam as atividades inerentes ao Programa.
5.7. Contudo, nos documentos que compõem os autos, não se verificam, em relação aos profissionais indicados nos documentos citados na referida alínea 'b,' os atos que os designaram para o exercício do encargo de coordenador-adjunto, ao contrário do que se constatou na fase processual anterior na qual as designações foram publicada no Diário Oficial da União (peça 85, p. 334 e 336) .
5.8. Sobre a regularidade dos pagamentos a tais profissionais assim se manifestou o relator a quo:
'40. Do exposto, é de se concluir que apenas o coordenador geral e os coordenadores adjuntos estavam credenciados a receber bolsas do Pronatec no ano de 2012, pois foram indicados ainda no final do ano de 2011, razão pela qual o débito respectivo, no montante de R$ 67.800,00, deve ser abatido do valor apurado inicialmente.'
5.9. Dessa forma, não havendo a devida designação, eis que inexistentes os nomes dos coordenadores adjuntos descritos na alínea 'b' do item 5.1 da presente instrução nas cópias dos Diário Oficial da União juntadas aos autos, os documentos não têm o condão de alterar a deliberação atacada.
5.10. Ademais, há nos citados documentos inconsistências que, mesmo se houvesse a juntada de todos os documentos exigidos pela Resolução CD/FNDE 72/2011 para que os pagamentos fossem regulares, lhe retiram a devida confiabilidade, como, por exemplo:
a) anexo III, parte 4, belém_reitoria_parte 9.pdf (p. 52-77) : apesar de haver autorização do órgão de gestão de pessoas autorizando a realização de 16 horas de serviços ao Pronatec, os relatórios de atividades indicam carga horária efetiva de 20 horas semanais;
b) anexo III, parte 9, cristiane alves_jakson brito.pdf (p. 1-28) : há relatórios sem a indicação de horas trabalhadas e outros em que constam 28 horas semanais, mas não há sequer o termo de autorização do órgão de recursos humanos, apesar de a bolsista ser servidora ativa da instituição;
c) parte 8, jacirene queiroz_marco mendonça_nelson marques_paulo altino_roberto antonio.pdf (p. 3-4) : apesar de haver autorização do órgão de gestão de pessoas autorizando a realização de 16 horas de serviços ao Pronatec, o relatório de atividades indica carga horária efetiva de 20 horas semanais, além de não indicar o mês em que as atividades foram desenvolvidas;
d) parte 12, manoel gonzaga_marcia bessa ladeira.pdf (p. 32-63) : apesar de haver autorização do órgão de gestão de pessoas autorizando a realização de 16 horas de serviços ao Pronatec, os relatórios de atividades indicam carga horária efetiva de 20 horas semanais. Além disso, a autorização data de 23/12/2011 e há relatórios dos meses de outubro, novembro e dezembro de 2011;
e) parte 10, regis ferreira_nemer zaire.pdf (p. 36-61) : a autorização emitida pela Diretoria de Gestão de Pessoas data de 28/12/2011 e há relatórios dos meses de outubro, novembro e dezembro de 2011;
5.11. Outrossim, há de se destacar que os demais anexos juntados na aba 'itens não digitalizáveis' da peça 107 dos presentes autos não se referem ao efetivo desempenho das atividades que respaldaram os pagamentos impugnados por este Tribunal, estando acostado em tais anexos os seguintes documentos:
a) anexo II: Atas de reuniões;
b) anexo IV: Listas de cursos por localidade, com as respectivas cargas horárias;
c) anexo V: Notícias publicadas em jornais e sites da instituição, do Ministério da Educação e outros;
d) anexo VI: E-mails trocados por servidores da instituição; e
e) anexo VII: Comprovantes de aquisição de materiais de consumo.
5.12. Dessa forma, os documentos juntados aos autos por solicitação do representante do Parquet especializado não têm o condão de alterar o acórdão recorrido.
CONCLUSÃO
6. Da análise anterior, acrescida da análise constante da peça 195, conclui-se que:
a) Não obstante este Tribunal tenha afirmado na fase processual anterior que o Termo de Cooperação firmado entre o IFPA e o FNDE não serve de fundamento aos pagamentos relativos a períodos anteriores à criação do PRONATEC, foram considerados regulares os pagamentos relativos aos serviços executados quando comprovada a realização dos cursos e, para os bolsistas encarregados de tarefas anteriores ao início das aulas, conforme previsto no art. 7ª da Resolução 72/2011 CD/FNDE, desde suas nomeações;
b) para os bolsistas incumbidos de atividades que antecediam a realização dos cursos, esta Corte considerou regular os pagamentos das bolsas mesmo antes do início das aulas; e
c) não houve imputação de débito aos recorrentes em razão da irregularidade se restringir ao não preenchimento de requisitos para concessão de bolsa, haja vista que os pagamentos foram considerados regulares para todos os bolsistas quando comprovada a realização dos cursos, mesmo havendo o Tribunal constatado que os processos seletivos não haviam sido finalizados.
PROPOSTA DE ENCAMINHAMENTO
9. Ante o exposto, submete-se à consideração superior a presente análise dos recursos de reconsideração interpostos por Geovane Nobre Lamarão e Rui Alves Chaves contra o Acórdão 1508/2018-TCU-Primeira Câmara, propondo-se, com fundamento nos arts. 32, inciso I, e 33, da Lei 8.443/1992:
a) conhecer dos recursos e, no mérito, negar-lhes provimento;
b) comunicar o teor da decisão que vier a ser proferida aos recorrentes e aos demais interessados."
O parquet diverge do encaminhamento proposto pela Serur e posiciona-se pelo provimento parcial dos recursos, em razão da análise adiante exposta (peça 206) :
"6. Em síntese, a Serur entende não ser possível acolher os elementos contidos na peça 107, visto que parte da documentação se refere aos meses de maio e abril de 2012, bem como em razão da ausência de designação dos bolsistas para exercício do encargo de coordenador-adjunto. Além disso, colaciona as seguintes inconsistências:
a) anexo III, parte 4, belém_reitoria_parte 9.pdf (p. 52-77) : apesar de haver autorização do órgão de gestão de pessoas autorizando a realização de 16 horas de serviços ao Pronatec, os relatórios de atividades indicam carga horária efetiva de 20 horas semanais;
b) anexo III, parte 9, cristiane alves_jakson brito.pdf (p. 1-28) : há relatórios sem a indicação de horas trabalhadas e outros em que constam 28 horas semanais, mas não há sequer o termo de autorização do órgão de recursos humanos, apesar de a bolsista ser servidora ativa da instituição;
c) parte 8, jacirene queiroz_marco mendonça_nelson marques_paulo altino_roberto antonio.pdf (p. 3- 4) : apesar de haver autorização do órgão de gestão de pessoas autorizando a realização de 16 horas de serviços ao Pronatec, o relatório de atividades indica carga horária efetiva de 20 horas semanais, além de não indicar o mês em que as atividades foram desenvolvidas;
d) parte 12, manoel gonzaga_marcia bessa ladeira.pdf (p. 32-63) : apesar de haver autorização do órgão de gestão de pessoas autorizando a realização de 16 horas de serviços ao Pronatec, os relatórios de atividades indicam carga horária efetiva de 20 horas semanais. Além disso, a autorização data de 23/12/2011 e há relatórios dos meses de outubro, novembro e dezembro de 2011;
e) parte 10, regis ferreira_nemer zaire.pdf (p. 36-61) : a autorização emitida pela Diretoria de Gestão de Pessoas data de 28/12/2011 e há relatórios dos meses de outubro, novembro e dezembro de 2011.
7. De início, cumpre esclarecer que somente serão objeto de avaliação os débitos relativos aos meses de janeiro e fevereiro de 2012, haja vista o entendimento já formado quanto à impossibilidade de pagamentos anteriores à edição da Lei 12.513, em 26/10/2011, bem como em razão da necessidade de designação formal dos bolsistas para legitimação das despesas.
8. Quanto à comprovação apresentada para cursos realizados em maio e abril de 2012, assiste razão à Serur acerca da imprestabilidade para fins de desconstituição do débito, visto que, além de estarem fora do escopo do dano objeto de condenação, os documentos se referem a bolsistas alocados no Município de Breves, que teve a integralidade do débito relativo ao exercício de 2012 elidida.
9. Raciocínio semelhante aplica-se às letras 'b' e 'e' retro, pois os relatórios indicados pela Serur são alusivos às atividades desenvolvidas nos municípios paraenses de Breves e Bragança, que já tiveram afastados os débitos relativos aos meses de janeiro e fevereiro de 2012, em razão da demonstração da realização dos cursos previstos.
10. No tocante às impropriedades indicadas nas letras 'a' e 'd', penso que possam ser relevadas, haja vista existirem relatórios indicativos da dedicação às 20h, assim como, no caso de Manoel Gonzaga de Oliveira Neto, ter havido dedicação de apenas 10h em algumas semanas, conforme consta do item não digitalizável anexo à peça 107 (Anexo III Parte 12 - Itaituba - manoel gonzaga_márcia bessa ladeira.pdf p. 21, 23-24) .
11. Acerca do apontamento na letra 'c', ressalvo que o único bolsista com possibilidade de acolhimento da defesa é Nelson Marques da Cunha, visto que a autorização a ele expedida contemplava até 20h, como se vê do Anexo III Parte 8 - jacirene queiroz_marco mendonça_nelson marques_paulo altino_roberto antonio.pdf.
12. Em relação à ausência de designação para o encargo de coordenador-adjunto, este Tribunal, anuindo à proposta da Secex-PA, afastou parte do dano por ocasião da prolação do acórdão guerreado, considerando legítimos os dispêndios efetuados em janeiro e fevereiro de 2012 com os seguintes colaboradores:
- Fausto Farias Bezerra Filho
- Geovane Nobre Lamarão
- Valdinei Mendes da Silva
- Marco José Mendonça de Souza
- Cristiane Alves Pereira
- Nemer Vieira Zaire
- Leyde Lelma Vieira da Conceição
- Maria Grings Batista
- Juliano Bozi Costa
- Margarida do Espírito Santo Cunha Gordo
- Márcia Bessa Ladeira
13. Nesse sentido, em relação aos ocupantes da função acima mencionada, a documentação examinada pela Serur não influencia no teor da decisão recorrida, remanescendo tão somente a necessidade de avaliar a viabilidade de acolhê-la para fins de redução do débito referente aos bolsistas que desempenharam outras funções, o que se fará adiante.
14. Para fins de provimento parcial ao recurso, entendo, como já dito anteriormente, que devam ser estabelecidos como requisitos a realização dos gastos nos meses de janeiro e fevereiro de 2012 e a existência de autorização formal para que o bolsista desempenhasse as atividades no âmbito do Pronatec. O critério de comprovação dos serviços com base nos relatórios de desempenho encontra-se em consonância com o pronunciamento do relator a quo, conforme trecho do voto abaixo reproduzido:
'39. Quanto aos demais profissionais enumerados no art. 6º, incisos III a VI da Resolução CD/FNDE 72/2011  (supervisor, professor, apoio a atividades acadêmicas e administrativas e orientador)  e que foram contemplados indevidamente com bolsas do Pronatec, ou seus processos seletivos ainda estavam em curso no mês de março de 2012 (ou seja, receberam bolsas antes de terem sido indicados) , peças 85, p. 366, e 15, p. 132 e 133, ou não tiveram seus relatórios mensais de frequência e desempenho elaborados e devidamente preenchidos, conforme se depreende do disposto no art. 7º, inciso II, alínea 'j', da mesma Resolução (receberam bolsa sem a devida prestação do serviço) .' (grifou-se) 
15. Note-se que o excerto acima contempla duas situações diversas, enquadrando-se a que ora se examina no segundo caso, já que, para servidores integrantes do quadro das instituições federais de ensino técnico, não era necessária a realização de processo seletivo, conforme dicção do § 2º do art. 8º da Resolução CD/FNDE 72/2011, in verbis:
'§ 2º As funções Professor, Apoio as Atividades Acadêmicas e Administrativas e Orientador podem ser exercidas por profissionais que pertençam ou não ao quadro de servidores ativos e inativos das instituições federais de EPCT. A indicação de profissionais que não pertençam ao quadro de servidores ativos e inativos das instituições federais de EPCT, deverá ser precedida de processo de seleção pública simplificada, por edital, e da devida comprovação da capacidade técnica e formação adequada para desempenho das respectivas atribuições. Para os servidores ativos e inativos a seleção deve ocorrer em atendimento a Edital Institucional de Extensão, contendo critérios aprovados pela administração máxima das instituições.' (grifou-se) 
16. Nesse sentido, considerando que o exame dos formulários contidos nos autos aponta que os bolsistas indicavam no campo vínculo profissional a rede pública federal, não era necessário o processo de seleção pública, sendo suficiente, para fins de desconstituição do dano, a comprovação da prestação dos serviços e a autorização para atuação no âmbito do Pronatec.
17. A partir da extensa quantidade de documentos contida nos itens não digitalizáveis integrantes da peça 107, minha assessoria elaborou a tabela na peça 203, por meio da qual é possível identificar documentação referente a grande parte dos bolsistas, consistente nos relatórios por eles elaborados e na autorização acima referida, quando existente. O documento evidencia a localização por município (Anexo III) , indicando a parte em que encontra e as respectivas páginas dos relatórios e autorizações.
18. Confrontando as informações na peça 203 com os débitos indicados pela Controladoria-Geral da União (CGU) no relatório na peça 15, p. 134-139, que serviu de base para a condenação, verifica-se ser possível afastar, para os bolsistas constantes da tabela na peça 205, o dano relativo à coluna 2012, correspondente aos meses de janeiro e fevereiro daquele exercício (conforme mencionado pelo órgão de controle externo na peça 15, p. 134) .
19. Nesse sentido, com base nas premissas acima estabelecidas e acolhendo-se parte da documentação juntada sob a forma de itens não digitalizáveis na peça 107, proponho a redução do débito em R$ 277.544,00, conforme demonstrativo na peça 204, cujos valores foram extraídos da peça 15, p. 134-139.
20. Diante do exposto, este membro do Ministério Público de Contas propõe dar provimento parcial ao recurso interposto pelos Srs. Geovane Nobre Lamarão e Rui Alves Chaves, para alterar o valor do débito constante do item 9.3 da decisão recorrida, abatendo-se dele o montante acima indicado."
	É o relatório.

8.1. Leonardo Nascimento Rodrigues (13152/OAB-PA) e outros, representando Rui Alves Chaves e Geovane Nobre Lamarão;  
8.2. Jessica Ferreira Teixeira (19006/OAB-PA) e outros, representando Edson Ary de Oliveira Fontes.

Procurador Sergio Ricardo Costa Caribé.

PRESTAÇÃO DE CONTAS. EXERCÍCIO 2012. IRREGULARIDADES NAS CONCESSÕES DE BOLSAS UAB DE AUXÍLIO FINANCEIRO A ESTUDANTES E PRONATEC. CITAÇÃO. REJEIÇÃO PARCIAL DAS ALEGAÇÕES DE DEFESA. CONTAS IRREGULARES. DÉBITO. MULTA. CONTAS REGULARES DOS DEMAIS RESPONSÁVEIS. RECOMENDAÇÕES. CIÊNCIA. RECURSOS DE RECONSIDERAÇÃO. DOCUMENTOS APTOS A COMPROVAR PARTE DAS DESPESAS. CONHECIMENTO. PROVIMENTO PARCIAL PARA REDUÇÃO DO DÉBITO E DA MULTA.

PRESTAÇÃO DE CONTAS (PC)

Secretaria de Recursos (Serur); Secretaria de Controle Externo da Educação (SecexEduc).

Em julgamento recursos de reconsideração interpostos por Geovane Nobre Lamarão (peça 162) e Rui Alves Chaves (peça 163) contra o Acórdão 1508/2018-TCU-Primeira Câmara, por meio do qual o Tribunal julgou irregulares suas contas, imputou-lhes débito e aplicou-lhes multa.
Nesta oportunidade, os recorrentes alegam, em síntese, que: 
0. o termo de cooperação firmado entre o Instituto Federal de Educação, Ciência e Tecnologia do Pará (IFPA) e o Fundo Nacional de Desenvolvimento da Educação (FNDE/MEC) teria autorizado expressamente o pagamento de bolsas a partir de 1/10/2011, não obstante a Lei 12.513/2011, que criou o PRONATEC, tenha sido publicada em 27/11/2011;
0. haveria nos autos documentos a comprovar a efetiva prestação de serviços (preparatórios do programa e cursos) ainda no exercício de 2011;
0. deveria ser afastado o débito relativo aos municípios de Altamira, Santarém e Conceição do Araguaia, pois documentos acostados aos autos comprovariam a realização dos cursos nessas localidades;
0. o Tribunal não teria considerado da decisão recorrida documentos entregues em mídia digital que supostamente comprovariam a prestação dos serviços. 
0. não haveria débito em razão da irregularidade relacionada ao não preenchimento de requisitos para concessão de bolsa, a exemplo do julgamento das contas do IFPA relativas aos exercícios de 2009 e 2010 (TC Processo 021.218/2010-2 e TC Processo 029.435/2011-0) ;
0. o processo de seleção destinado à seleção de bolsistas não pertencentes aos quadros de pessoal das instituições federais não serviria de fundamento para a condenação, pois todos os bolsistas no âmbito da IFPA eram servidores de seu quadro de pessoal.
Além de examinar as razões recursais, a unidade instrutora se pronunciou acerca dos documentos não digitalizáveis, inseridos aos autos juntamente com as alegações de defesa apresentadas pelos responsáveis, mas que não foram considerados na decisão recorrida.
A Secretaria de Recursos (Serur) , responsável pela instrução, concluiu que não há elementos suficientes para alterar a deliberação recorrida, razão pela qual propõe o conhecimento e o não provimento do apelo recursal.
Por outro lado, no entender do MPTCU, as informações contidas nos documentos poderiam afastar o débito relativo aos pagamentos referentes aos meses de janeiro e fevereiro de 2012 para os bolsistas constantes da tabela apresentada na peça 205. Desse modo, propõe dar provimento parcial ao recurso interposto para reduzir o débito imputado aos recorrentes.
Preliminarmente, ratifico o despacho exarado no sentido de que o presente recurso deve ser conhecido, porquanto preenche os requisitos de admissibilidade previstos nos arts. 32, inciso I, e 33 da Lei 8.443/1992.
Quanto ao mérito, concordo com a análise e o encaminhamento propostos pelo parquet, razão pela qual incorporo seus fundamentos às minhas razões de decidir, sem prejuízo das seguintes considerações. 
O débito imputado aos recorrentes mediante o item 9.3 do Acórdão 1508/2018-TCU-Primeira Câmara refere-se a pagamentos realizados a servidores te¿cnicos, administrativos e docentes do IFPA sem amparo na legislac¿a¿o do programa e sem a comprovac¿a¿o das atividades desenvolvidas. Vale frisar que os valores em questa¿o se referem a despesas de compete¿ncia dos meses de outubro e novembro de 2011 e de janeiro e fevereiro de 2012, cujos pagamentos foram realizados no ano de 2012.
Quanto ao argumento de que o termo de cooperação autorizaria os pagamentos a partir de 1/10/2011, não assiste razão aos recorrentes. A referência expressa ao Pronatec no instrumento firmado não autoriza pagamentos de projetos, atividades ou serviços realizados antes da efetiva institucionalização do programa pela Lei 12.513/2011. Cabe registrar que esse assunto foi exaurido na decisão recorrida, sobretudo por considerar a manifestação da Secretaria de Educação Profissional e Tecnológica (Setec) pela impossibilidade de serem convalidados os pagamentos antes da criação do programa. Destarte, as despesas de compete¿ncia dos meses de outubro e novembro de 2011 não podem ser acatadas.
Já no caso dos pagamentos às funções de professor, apoio às atividades acadêmicas e administrativas e orientador relativos aos meses de janeiro e fevereiro de 2012, considerando que o § 2º do art. 8º da Resolução CD/FNDE 72/2011 exige processo de seleção pública simplificada apenas para profissionais que não pertençam ao quadro de servidores da instituição, mostra-se adequado o entendimento do MPTCU no sentido de que a comprovação da prestação dos serviços e a autorização para atuação no âmbito do Pronatec seriam suficientes para a desconstituição do dano.
Por essa razão, acolho a minuciosa análise, sintetizada pelo parquet às peças 203, 204 e 205, da documentação constante dos autos, inclusive daquela juntada sob a forma de itens não digitalizáveis na peça 107, para reduzir em R$ 277.544,00 o débito referente ao item 9.3 do acórdão recorrido. 
Registro que, nos termos do art. 281 do Regimento Interno do TCU, os presentes recursos apresentados por Geovane Nobre Lamarão e Rui Alves Chaves aproveitarão ao responsável solidário Edson Ary de Oliveira Fontes, por resultarem em redução de débito decorrente de circunstâncias objetivas. 
Feitas essas considerações, entendo que os recursos de reconsideração devem ser conhecidos e parcialmente providos, de modo a reduzir em R$ 277.544,00 o valor do débito referente ao item 9.3 do Acórdão 1508/2018-TCU-Primeira Câmara, reduzindo proporcionalmente as multas individuais aplicadas aos responsáveis Geovane Nobre Lamarão, Rui Alves Chaves e Edson Ary de Oliveira Fontes.
	Ante o exposto, voto por que o Tribunal adote o Acórdão que ora submeto à deliberação deste Colegiado.
TCU, Sala das Sessões Ministro Luciano Brandão Alves de Souza, em 12 de maio de 2020.
Ministro BRUNO DANTAS 
Relator